【裁判字號】    98,簡上,309
【裁判日期】    990317
【裁判案由】    重利
【裁判全文】
臺灣屏東地方法院刑事判決             98年度簡上字第309號
上  訴  人  甲○○
即  被  告
選任辯護人  孫智仁律師
上列上訴人因重利案件，不服本院98年度簡字第23號中華民國98
年9 月2 日度刑事簡易判決（檢察官聲請簡易判決處刑案號：95
年度偵字第55號），提起上訴，本院第二審合議庭判決如下︰
    主      文
原判決撤銷。
甲○○連續犯重利罪，處拘役伍拾日，減為拘役貳拾伍日，如易
科罰金，以銀元參佰元即新台幣玖佰元折算壹日。
    事實及理由
一、被告即上訴人之犯罪事實、證據部分，如本院刑事簡易判決
    書所載（如附件）。上訴人即被告則以其雖有借款予被害人
    乙○○，然無重利之犯意云云。
二、被告即上訴人上訴意旨雖否認犯意，且證人乙○○於本院審
    理中亦附和其詞，然查被告即上訴人如何借款予乙○○並收
    取重利等節，業據乙○○及楊素圓於偵查中指証綦詳，乙○
    ○於本院審理中所證，顯係避重就輕迴護被告之詞，自屬無
    足取信，被告空言否認犯行，亦無可採信，犯行已臻明確。
    。
三、按被告行為後，刑法於94年2 月2 日經總統令修正公布，於
    95年7 月1 日施行。又行為後法律有變更者，適用行為時之
    法律。但行為後之法律有利於行為人者，適用最有利於行為
    人之法律，刑法第2 條第1 項定有明文。而比較新舊法時應
    就罪刑有關之共犯、未遂犯、想像競合犯、牽連犯、連續犯
    、結合犯，以及累犯加重、自首減輕暨其他法定加減原因（
    如身分加減）與加減例等一切情形，綜其全部罪刑之結果而
    為比較（最高法院95年5 月23日刑事庭第8 次會議決議參照
    ）。經查：
(一)、罰金刑之下限：關於刑法第344 條重利罪之罰金刑部分，被
    告行為後，刑法第33條第5 款修正規定「罰金：新臺幣1千
    元以上，以百元計算之」；與修正前刑法第33條第5 款規定
    「罰金：1 元以上」不同，比較新舊法結果，新法之罰金刑
    下限業已提高，自以修正前刑法規定較有利於行為人。
(二)、新法業已刪除連續犯之規定，此刪除雖非犯罪構成要件之變
    更，但顯已影響行為人刑罰之法律效果，自屬法律有變更，
    應依新法第2 條第1 項規定，為新、舊法之比較適用（最高
    法院95年第8 次刑事庭會議決議參照）。本件被告先後5次
    重利犯行，若依新法應論以數罪而予併罰，若依修正前連續
    犯規定則僅論以一罪，但得加重其刑至二分之一，經比較結
    果，應適用行為時之法律，即適用修正前刑法第56條連續犯
    之規定，較有利於被告。
(三)、被告行為時之刑法第41條第1 項前段規定：「犯最重本刑為
    5 年以下有期徒刑以下之刑之罪，而受6 個月以下有期徒刑
    或拘役之宣告，因身體、教育、職業、家庭之關係或其他正
    當事由，執行顯有困難者，得以1 元以上3 元以下折算1日
    ，易科罰金。」關於易科罰金之折算標準，修正前罰金罰鍰
    提高標準條例第2 條前段（自95年7 月1 日起已刪除）規定
    ，就其原定數額提高為100 倍折算1 日，則本件被告行為時
    之易科罰金折算標準，應以銀元300 元折算1 日，經折算為
    新臺幣後，即應以新臺幣900 元折算1 日。惟修正後刑法第
    41條第1 項前段規定為：「犯最重本刑為5 年以下有期徒刑
    以下之刑之罪，而受6 個月以下有期徒刑或拘役之宣告者，
    得以新臺幣1 千元、2 千元或3 千元折算1 日，易科罰金。
    」比較修正前後易科罰金之折算標準，以修正公布施行前之
    規定較有利於被告，自應依刑法第2 條第1 項前段，適用修
    正前刑法第41條第1 項前段規定，定其折算標準。
    綜上，本件應適用修正前刑法相關規定，較有利於被告。
四、核被告所為，係犯刑法第344 條之重利罪。被告先後數次犯
    行，時間緊接，犯罪構成要件相同，顯係基於概括犯意反覆
    為之，應依修正前刑法第56條連續犯之規定論以一罪，並加
    重其刑。爰審酌被告其為謀私利，利用他人急需錢財周轉之
    際，貸以重利，惟念其並未有何施暴之討債行為，且借款金
    額非鉅，暨其犯後態度等一切情狀，量處如主文所示之刑，
    並依修正前刑法第41條第1 項前段規定，諭知易科罰金之折
    算標準。又被告犯罪時間在96年4 月24日以前，合於減刑要
    件，爰依中華民國九十六年罪犯減刑條例第2 條第1 項第3
    款、第7 條、第9 條規定，減其刑期二分之一，並諭知易科
    罰金之折算標準。至於扣案本票乙紙（面額三萬元）參偵卷
    第二十四頁（係被害人乙○○簽發交付被告持有之借款憑證
    ，係被告合法持有之物不併宣告沒收附與敘明。）。
五、原審論罪科刑雖非無見，然被害人於本院審理中已當庭表明
    不願被告有事，顯見其已原宥被告，原審未及審酌，量處被
    告有期徒刑6 月減為3 月，即屬過重，是被告即上訴人上訴
    部分雖無理由，然原判決既有此可議之處，合仍應撤銷原判
    決，並判決如主文第二項所示。
據上論斷，依刑事訴訟法第455 條之1 第3 項、第369 條第1 項
前段、刑法第2 條第1 項前段、第344 條、修正前刑法第56條、
第41條第1 項前段，刑法施行法第1 條之1 ，修正前罰金罰鍰提
高標準條例第2 條，現行法規所定貨幣單位折算新臺幣條例第2
條，中華民國九十六年罪犯減刑條例第2 條第1 項第3 款、第7
條、第9 條，判決如主文。
本案經檢察官劉昀到庭執行職務。
中    華    民    國    99    年    3     月    17    日
                刑事第一庭      審判長法  官  潘正屏
                                      法  官  涂裕洪
                                      法  官  黃紀錄
以上正本證明與原本無異。
不得上訴
中    華    民    國    99    年    3     月    17    日
                                      書記官  唐明煌

司法院資訊處製作；財團法人民間司法改革基金會備份。
